【裁判字號】    95,訴,4164
【裁判日期】    970227
【裁判案由】    損害賠償
【裁判全文】
臺灣高雄地方法院民事判決              95年度訴字第4164號
原      告  丙○○
訴訟代理人  丁○○
            王梵緒律師
上  一  人
複代理人    施旭錦律師
被      告  甲○○
被      告  喜翔股份有限公司
法定代理人  乙○○
上  一  人
訴訟代理人  林敏澤律師
複代理人    吳幸怡律師
訴訟代理人  李亭萱律師
上列當事人間侵權行為損害賠償事件，原告於刑事程序中提起附
帶民事訴訟，經本院刑事庭移送前來，本院於民國97年2 月13日
言詞辯論終結，判決如下：
  主  文
被告應連帶給付原告新臺幣拾捌萬貳仟玖佰玖拾柒元及自民國
96 年5月16日起至清償日止，按年息5%計算之利息。
原告其餘之訴駁回。
訴訟費用由被告連帶負擔百分之十五，餘由原告負擔。
本判決原告勝訴部分得假執行。但被告喜翔股份有限公司如以新
臺幣拾捌萬貳仟玖佰玖拾柒元為原告預供擔保，得免為假執行
。
原告其餘假執行之聲請駁回。
  事實及理由
一、原告主張：被告甲○○係被告喜翔股份有限公司（下稱喜翔
    公司）僱用之司機，其於民國94年12月28日上午8 時30分許
    ，駕駛喜翔公司所有車牌號碼號ZU-302號營業用大貨車，沿
    高雄市小港區○○○路雙向四車道北向快車道行駛，至該路
    449 號東方加油站前，欲變換車道、右轉進入站內加油時，
    本應注意應讓直行車先行，並注意安全距離，而依當時天侯
    、視線、路況等情事，尚非不能注意，詎竟疏未注意，冒然
    變換車道右轉切入慢車道，適原告騎乘車牌號碼MZ5-495 號
    重機車從同向慢車道自後駛近，原告機車車頭與及該大貨車
    之右後車輪發生擦撞，致原告人車倒地，因而受有「上嘴唇
    內側淤血、上顎左右正中側門齒牙齦部分擦傷、右膝後十字
    韌帶斷裂、左肘內側旁韌帶損傷、下顎挫傷、右足擦傷、右
    肘內旁側韌帶斷裂」等傷害（下稱系爭車禍）。原告因系爭
    車禍受傷後，共支出醫療費用新臺幣（下同）2 萬5181元、
    機車修理費用1 萬7550元，且原告原從事清潔工作，因系爭
    車禍導致右膝後十字韌帶斷裂，在復原期間無法再繼續工作
    ，共受有2 年不能工作之損失共38萬4000元（16,000元×24
    個月＝384,000 元）。另原告因上顎左右正中側門齒牙齦受
    傷而須植牙，預計花費在100 萬元以上，原告先行請求其中
    之100 萬元，並請求慰撫金100 萬元，合計原告因系爭車禍
    共受有242 萬6731元之損害。爰依侵權行為之法律關係，請
    求甲○○及其僱用人喜翔公司應連帶賠償原告之損害。聲明
    ：(一)被告應連帶給付原告242 萬6731元及自追加起訴狀繕本
    最後送達被告之翌日（即96年5 月16日）起至清償日止，按
    年息5%計算之利息。(二)願供擔保請准宣告假執行。
二、被告甲○○則以：刑事判決固認定伊對於系爭車禍有過失，
    惟原告騎乘機車未保持安全距離，且要搶先超車才會肇事，
    原告自應負較多之過失程度。另對於原告支出之醫療費用在
    1 萬8120元；及機車修理費用在8775元之範圍內無意見，但
    原告已有領取強制汽車責任保險金1 萬2150元等語，資為抗
    辯。聲明：原告之訴及假執行之聲請均駁回。
三、被告喜翔公司則以：系爭車禍甲○○並無過失，且刑事確定
    判決已認定原告於系爭車禍發生時，其行車並未注意車前狀
    況，且未保持安全距離，故被告對系爭車禍自應負全部過失
    之責，伊對原告並無賠償之義務。又伊對於原告支出之醫療
    費用在1 萬8120元；及機車修理費用在8775元之範圍內雖不
    爭執，但否認原告曾受僱順遠工程有限公司（下稱順遠公司
    ）擔任清潔員，且其受有不能工作之損失38萬4000元，及因
    系爭車禍而須植牙必須花費100 萬元，且原告請求之慰撫金
    亦屬過高等語，資為抗辯。聲明：(一)原告之訴及假執行之聲
    請均駁回。(二)如受不利判決，願供擔保請准免為假執行之宣
    告。
四、下列事項為兩造所不爭執，並有診斷證明書（本院卷第65頁
    、第73- 74頁、第105 頁）、機車行車執照及修理費用收據
    （本院卷第107 頁、第123 頁）等件在卷可稽，並經本院依
    職權調閱本院95年度交訴字第154 號全案刑事卷宗查明無訛
    ，堪信為真實：
  (一)甲○○係喜翔公司僱用之司機，其於94年12月28日上午8時
    30分許，駕駛喜翔公司所有車牌號碼號ZU-302號營業用大貨
    車，沿高雄市小港區○○○路雙向四車道北向快車道行駛，
    至該路449 號東方加油站前，欲變換車道、右轉進入站內加
    油時，適原告騎乘車牌號碼MZ5-495 號重機車從同向慢車道
    自後駛近，原告機車車頭與及該大貨車之右後車輪發生擦撞
    ，致原告人車倒地，因而受有「上嘴唇內側淤血、上顎左右
    正中側門齒牙齦部分擦傷、右膝後十字韌帶斷裂、左肘內側
    旁韌帶損傷、下顎挫傷、右足擦傷、右肘內旁側韌帶斷裂」
    等傷害。
  (二)原告因系爭車禍共支出醫療費用1 萬8120元及機車修理費用
    8775元（本院卷第167頁、第171頁、第241-242頁）。
  (三)原告因系爭車禍已領取強制汽車責任保險金1 萬2150元（本
    院卷第99頁）。
  (四)甲○○因上開業務過失傷害行為，刑事部分經本院刑事庭以
    95年度交訴字第154 號判決拘役50日，如易科罰金以900 元
    折算1 日。嗣甲○○不服，提起上訴後，經臺灣高等法院高
    雄分院於95年12月29日以95年度交上易字第115 號刑事判決
    上訴駁回而告確定（本院卷第154-155 頁）。
五、兩造之爭點：
  (一)甲○○對系爭車禍之發生是否為有過失？
  (二)原告是否可向被告二人請求連帶賠償損害？其請求之各項損
    害，金額應如何計算？
  (三)原告對本件車禍之發生，是否與有過失？而得減輕被告二人
    之連帶賠償責任？
六、甲○○對系爭車禍之發生是否為有過失？
  (一)原告主張甲○○於94年12月28日上午8 時30分許，駕駛喜翔
    公司所有車牌號碼號ZU-302號營業用大貨車，沿高雄市小港
    區○○○路雙向四車道北向快車道行駛，至該路449 號東方
    加油站前，欲變換車道、右轉進入站內加油時，本應注意應
    讓直行車先行，並注意安全距離，而依當時天侯、視線、路
    況等情事，尚非不能注意，詎竟疏未注意，冒然變換車道右
    轉切入慢車道，適原告騎乘車牌號碼MZ5-495 號重機車從同
    向慢車道自後駛近，原告機車車頭與及該大貨車之右後車輪
    發生擦撞，致發生系爭車禍，故被告對系爭車禍之發生顯有
    過失等情，雖為喜翔公司所否認，辯稱：系爭車禍甲○○並
    無過失，係因原告於上開時、地行車時未注意車前狀況，且
    未保持安全距離，始生系爭車禍，故被告對系爭車禍自應負
    全部過失之責云云。
  (二)惟查，甲○○於本院審理中已自承對系爭車禍之發生為有過
    失等情（本院卷第240 頁、第242 頁），核與甲○○於本院
    95年度交訴字第154 號刑事案件於偵查中坦承之事實一致（
    見該刑事案件95年度偵字第6628號偵查卷第12頁）。按汽車
    在雙向四車道行駛變換車道時，應讓直行車先行，並注意安
    全距離，94年12月20日修正發布之道路交通安全規則（即系
    爭車禍發生時應適用者）第98條第1 項第6 款定有明文。查
    甲○○駕駛營業大客車行經雙向多車道路，欲變換車道右轉
    彎進入加油站時，本應注意上開情事，而依當時上午8 時30
    分許，白晝光線充足，道路平坦，視距良好，並無不能注意
    之情況，詎甲○○仍疏未注意慢車道後方原告之直行車輛，
    冒然變換車道並右轉彎，致與原告發生系爭車禍，並使受有
    上開傷害，是甲○○之駕車行為乃有過失，且原告所受傷害
    與甲○○之過失行為間亦具有相當因果關係甚明。此外，系
    爭車禍發生後，復有警員所製作之高雄市政府警察局小港分
    局道路交通事故現場圖、交通事故談話紀錄表附於上開刑事
    案件之警卷可資參憑，經本院審酌上開道路交通事故現場圖
    結果，堪認甲○○確有在雙向四車道行駛變換車道時，未讓
    直行車先行，並注意安全距離之過失。從而，喜翔公司辯稱
    甲○○對系爭車禍之發生並無過失云云，不足採信。
七、原告是否可向被告二人請求連帶賠償損害？其請求之各項損
    害，金額應如何計算？
  (一)按因故意或過失，不法侵害他人之權利者，負損害賠償責任
    。受僱人因執行職務，不法侵害他人之權利者，由僱用人與
    行為人連帶負損害賠償責任。不法侵害他人之身體或健康者
    ，對於被害人因此喪失或減少勞動能力或增加生活上之需要
    時，應負損害賠償責任。不法侵害他人之身體、健康者，被
    害人雖非財產上之損害，亦得請求賠償相當之金額，民法第
    184 條第1 項前段、第188 條第1 項前段、第193 條第1 項
    、第195 條第1 項前段分別定有明文。查甲○○因過失致生
    系爭車禍，並不法侵害原告之身體，如上所述，且原告所受
    之損害，與甲○○之過失行為間復有相當因果關係，甲○○
    復係喜翔公司之受僱人，則原告請求被告二人依法應負連帶
    之損害賠償責任，自屬有據。至原告得請求之各項損害之金
    額應否准許，分述如下：
  (一)醫療費用及機車修理費部分：按兩造已同意原告因系爭車禍
    所支出之醫療費用為1 萬8120元，機車修理費為8775元（本
    院卷第167 頁、第171 頁、第241-242 頁）。則原告逾此部
    分之請求，即屬無據。
  (二)不能工作之薪資損失部分：
    (1)原告主張伊於系爭車禍前任職於順遠公司擔任清潔員，從
      事清潔工作，每月薪資1 萬6000元，因系爭車禍導致右膝
      後十字韌帶斷裂，在復原期間無法再繼續工作，共受有2
      年不能工作之損失共38萬4000元（16,000元×24個月＝
      384,000 元）之事實，雖為被告所一致否認。惟查，原告
      於系爭車禍前係任職於順遠公司擔任清潔員之事實，已據
      原告提出順遠公司所出具之員工職務證明書一紙（本院卷
      第16頁）為證，且經本院依職權調閱原告之稅務電子匣門
      財產所得調件明細表顯示，原告於94及95年度確實領有順
      遠公司之薪資所得，此有原告之稅務電子匣門財產所得調
      件明細表在卷可稽（本院卷第223 頁、第225 頁），足徵
      原告主張伊於系爭車禍發生前係受僱於順遠公司之事實，
      堪以認定。
    (2)雖被告亦否認原告受有2 年不能工作之損失云云，惟原告
      因系爭車禍而受有「上嘴唇內側淤血、上顎左右正中側門
      齒牙齦部分擦傷、右膝後十字韌帶斷裂、左肘內側旁韌帶
      損傷、下顎挫傷、右足擦傷、右肘內旁側韌帶斷裂」等傷
      害之事實，如上所述，並為兩造所不爭。經本院分別向原
      告曾就診之高雄醫學大學附設中和紀念醫院、大東醫院及
      建佑醫院函詢，原告因「右膝後十字韌帶斷裂」受傷後，
      可否勝任從事一般清潔打掃工作？且約需多久之復原期間
      始可再從事清潔打掃工作？經高雄醫學大學附設中和紀念
      醫院函覆稱：原告自96年1 月16日後即未再回院門診，伊
      當時無法從事清掃之工作，約需2 個月之復建休養方可恢
      復工作。大東醫院則函覆稱：原告於96年5 月17日至96年
      6 月7 日於該院門診四次，就診時已可自行行走，應可勝
      任從事一般清潔打掃工作。另建佑醫院亦函覆稱：原告於
      95年5 月13日於該院最後一次門診，當時上下樓梯仍會疼
      痛，至於可否從事一般清潔打掃工作，需視工作而定，通
      常「膝前十字韌帶破裂」一般復建約需6 至12個月始可復
      原，但仍需視患者復原情況而定等情，此有高雄醫學大學
      附設中和紀念醫院、大東醫院及建佑醫院之函覆分別在卷
      可資參憑（本院卷第196 、199 、203 頁）。而系爭車禍
      係發生於94年12月28日，距上開高雄醫學大學附設中和紀
      念醫院函覆本院稱：原告於96年1 月16日門診時無法從事
      清掃之工作，約需2 個月之復建休養方可恢復工作等語；
      及大東醫院函覆本院稱：原告於96年5 月17日至96年6 月
      7 日於該院門診就診時已可自行行走，應可勝任從事一般
      清潔打掃工作等語，相互以觀，本院認原告至遲於96年3
      月間（即系爭車禍發生後15個月後），已可正常行走而勝
      任從事一般清潔打掃之工作。從而，原告請求不能工作之
      損失，其期間應為15個月，而非原告主張之2年。
    (3)又原告雖主張其於受僱順遠公司期間，月薪為1 萬6000元
      ，故計算不能工作之薪資損失應以1 萬6000元為標準云云
      。惟經本院調閱原告之稅務電子匣門財產所得調件明細表
      審酌結果，原告雖於94年度及95年度有受僱於順遠公司之
      事實，惟其該年度之薪資所得分別僅有4 萬6608元及6736
      元之事實，此有上開原告之稅務電子匣門財產所得調件明
      細表在卷可稽（本院卷第223 頁、第225 頁），足徵原告
      主張其每月薪資為1 萬6000元云云，即屬不能證明。按「
      工資由勞雇雙方議定之，但不得低於基本工資。前項基本
      工資，由中央主管機關擬定後，報請行政院核定之。」勞
      動基準法第21條定有明文。足證勞工應得之工資金額，原
      則上得任由勞雇雙方議定，僅所議定之數額不得低於行政
      院所核定之基本工資。又行政院勞工委員會雖於96年6 月
      22日以勞動2 字第0960130576號函公告自96年7 月1日 起
      修正我國勞工之基本工資為每月1 萬7280元，每小時95元
      ，惟系爭車禍係發生於94年12月28日，如上所述，故計算
      原告不能工作之薪資損失自應以彼時由行政院86年10月16
      日台86勞字第39716 號函所示，基本工資自86年10月16日
      起調整為每月1 萬5840元，每日為528 元。則計算原告不
      能工作之薪資損失部分，以我國勞工當時之基本工資每月
      1 萬5840元計算，應屬適當。從而，原告因系爭車禍所受
      不能工作之薪資損失部分，應為23萬7600元（15,840×15
      ＝237,600） 原告逾此部分之請求，即屬無據。
  (三)植牙費部分：原告固主張伊因系爭車禍致上顎左右正中側門
    齒牙齦受傷而須植牙，預計花費在100 萬元以上，原告先行
    請求其中之100 萬元云云。惟經本院向原告就醫之高雄醫學
    大學附設中和紀念醫院函詢原告之上下顎齒槽嚴重萎縮，究
    係因系爭車禍原因引起？抑或因其他牙科疾病所導致？據該
    院函覆本院稱：原告之上下顎齒槽嚴重萎縮非為車禍引起，
    乃是牙齒脫落後之自然萎縮現象等語，此有高雄醫學大學附
    設中和紀念醫院之覆函一份在卷可稽（本院卷第196 頁）。
    足徵原告之上下顎齒槽嚴重萎縮非為系爭車禍所引起，與系
    爭車禍並無相當因果關係，故其請求此部分之植牙費用100
    萬元，顯屬無據。
  (四)慰撫金部分：按慰藉金之賠償須以人格權遭遇侵害，使精神
    上受有痛苦為必要，其核給之標準固與財產上損害之計算不
    同，然非不可斟酌雙方身分資力與加害程度，及其他各種情
    形核定相當之數額，最高法院著有51年台上字第223 號判例
    足資參照。經查，被原告因系爭車禍受傷非輕，歷經1 年半
    以上之門診治療，且無法從事原本既有之工作，其肉體及精
    神確受有極大痛苦，且原告不識字，從事清潔打掃工作，其
    94年度之所得僅有7 筆共9 萬1219元，95年度之所得亦僅有
    6 筆共5 萬8780元，所得非多，而原告之不動產則有二筆共
    68萬2550元。至於甲○○則係高職畢業，於車禍前係受僱從
    事司機工作，其名下無不動產，94年度之所得有6 筆共23萬
    2441元，95年度之所得僅有2 筆共12萬5000元；另喜翔公司
    則為實收資本額500萬元之公司，此分別有原告及甲○○之
    稅務電子匣門財產所得調件明細表及喜翔公司之公司登記資
    料查詢表分別在卷可稽（本院卷第218-226 頁、第209 頁）
    。本院復斟酌系爭車禍之發生，原告行車固有未注意車前狀
    況，並隨時採取必要之安全措施之過失（詳下述），惟甲○
    ○之過失為系爭車禍之肇事主因，且原告所受之傷害非輕，
    其身心之痛苦程度，及被告二人自車禍發生後迄今均尚未賠
    償原告之損害等一切具體情狀，認原告請求之慰撫金應以30
    萬元為允當，其逾此範圍之請求，不應准許。
  (五)綜上，原告因系爭車禍所受之損害金額共為56萬4495元（
    18,120＋8,775 ＋237,600 ＋300,000 ＝564,495 元）。
八、原告對本件車禍之發生，是否與有過失？而得減輕被告二人
    之連帶賠償責任？
  (一)按「損害之發生或擴大，被害人與有過失者，法院得減輕賠
    償金額或免除之。」民法第217 條第1 項定有明文。次按汽
    車在同一車道行駛時，除擬超越前車外，後車與前車之間應
    保持隨時可以煞停之距離。汽車行駛時，駕駛人應注意車前
    狀況及兩車併行之間隔，並隨時採取必要之安全措施。94年
    12月20日修正發布之道路交通安全規則第94條第1 項、第3
    項分別定有明文。
  (二)查系爭車禍之發生，甲○○固有在雙向四車道行駛變換車道
    時，未讓直行車先行，並注意安全距離之過失。惟原告行車
    時未注意車前狀況，並與前車保持得隨時煞停之安全距離，
    於甲○○閃打方向燈擬右轉時，仍執意超車通過而致原告騎
    乘之重機車車頭與及甲○○駕駛之大貨車右後車輪發生擦撞
    ，致生系爭車禍等情，業據現場目擊證人張嘉欣於刑事案件
    審理時結證在卷，並有刑事案件所附監視畫面翻拍照片可佐
    （參本院95年度交訴字第154 號卷第22頁以下；第35頁以下
    ），堪認原告對系爭車禍之發生為與有過失。本院審酌原告
    於行車時未注意車前狀況，並與前車保持得隨時煞停安全距
    離之過失程度，與甲○○於雙向四車道行駛變換車道時，未
    讓直行車先行，並注意安全距離之過失程度相較，本院認甲
    ○○之過失責任較原告為重，而為系爭車禍之肇事主因，至
    原告之過失則為系爭車禍之肇事次因。從而，本院認甲○○
    應負擔70% 之過失責任，原告應負擔30% 之過失責任，故應
    減輕甲○○及喜翔公司30% 之賠償責任，則原告得請求被告
    二人連帶賠償之金額為39萬5147元（564,495 元×70%=
    395,147 元，元以下四捨五入）。
九、末按「保險人依本法規定所為之保險給付，視為被保險人損
    害賠償金額之一部分；被保險人受賠償請求時，得扣除之。
    」強制汽車責任保險法第32條定有明文，此係因強制汽車責
    任保險人之給付乃由於被保險人支付保險費所生，性質上屬
    於被保險人賠償責任之承擔或轉嫁，自應視為加害人或被保
    險人損害賠償金額之一部分，為避免受害人雙重受償，渠等
    於受賠償請求時，自得扣除之（最高法院94年度台上字第
    359 號判決意旨參照）。查原告於本件車禍後，業已向受領
    強制汽車責任保險金1 萬2150元之事實，業據原告陳明在卷
    （本院卷第99頁），並為被告所不爭，故原告上開得請求之
    金額，自應扣除此部分已領受之保險金，總計被上訴人得請
    求之損害賠償金額為38萬2997元（395,147－12,150 ＝
    382,997） 。
十、綜上所述，原告本於侵權行為之法律關係，請求被告二人連
    帶給付38萬2997元及自96年5 月16日起至清償日止，按週年
    利率5%計算之利息，為有理由，應予准許。逾此所為請求，
    為無理由，應予駁回。
十一、本判決原告勝訴部分，本院命被告二人連帶給付之金額未
      逾50萬元，依民事訴訟法第389 條第1 項第5 款之規定，
      應依職權宣告假執行，此部分雖經原告陳明願供擔保，聲
      請宣告假執行，惟其聲請不過促請法院職權發動，本院無
      庸就其聲請為准駁之裁判，併此敘明。而喜翔公司陳明願
      供擔保請准免為假執行之宣告部分，亦無不合，爰酌定相
      當擔保金額併准許之。至於原告敗訴部分，其假執行之聲
      請已失所附麗，應予駁回。
十二、本件事證已臻明確，兩造其餘攻擊防禦方法及聲請調查證
      據部分，均核與判決之結果無影響，爰不再一一論述，附
      此敘明。
據上論結，本件原告之訴為一部有理由，一部無理由，依民事訴
訟法第79條、第85條第2 項、第389 條第1 項第5 款、第390 條
第2 項，判決如主文。
中    華    民    國    97    年    2     月    27    日
                  民事鳳山分庭法  官  楊富強
正本係照原本作成。
如不服本判決，應於送達後20日內，向本院提出上訴狀並表明上
訴理由，如於本判決宣示後送達前提起上訴者，應於判決送達後
10日內補提上訴理由書（須附繕本）。
中    華    民    國    97    年    2     月    27    日
                              書記官  吳金霞


司法院資訊處製作；財團法人民間司法改革基金會備份。
